---
#przed wykokaniem wykonać w pliku .R:
  #install.packages('fivethirtyeightdata', repos = 'https://fivethirtyeightdata.github.io/drat/', type = 'source')
#install.packages("ggrepel") # must have
#install.packages("rmdformats") #must have
#install.packages("maps") #must have
title: "Policyjne zabójstwa Amerykanów w 2015 roku - analiza eksporacyjna"
author: "Szymon Tlałka, Katarzyna Bortel"
date: 'Czerwiec 2022'
output: 
 rmdformats::downcute:
    highlight: tango
    code_folding: hide
    lightbox: true

---

```{r setup, include=FALSE}
knitr::opts_chunk$set(echo = TRUE)
library(tidyverse)
library(lubridate)
library(ggrepel)
```
# Wprowadzenie

Celem projektu jest eksploracja danych o zabójtwach dokonanych przez policje w roku 2015. Dane pochodzą z brytyjskiego dziennika TheGuardian. Dane Guardiana zostały pobrane 2 czerwca 2015 r.
Więcej informacji o jego bazie danych można znaleźć [tutaj](https://www.theguardian.com/us-news/ng-interactive/2015/jun/01/about-the-counted).
Baza danych została także wzbogacona o dane z Amerykańskiego spisu statystycznego.


## Obróbka danych

Dane wczytano bezpośrednio z bazy dostępnej na [GitHubie](https://github.com/fivethirtyeight/data/tree/master/police-killings)

```{r}
police <- read.csv("https://raw.githubusercontent.com/fivethirtyeight/data/master/police-killings/police_killings.csv")
```

Baza zawiera `r nrow(police)` rekordów i `r ncol(police)` zmiennych. Każdy rekord zawiera informacje o jednej zabitej osobie.

## Wykorzystane zmienne
W dalszej analizie wykorzystano następujące zmienne:

| Zmienna             | Opis          
| --------------------|:-------------------------------------------
| *gender*            | płeć zabitego
| *raceethnicity*     | rasa/etniczność zabitego
| *city*              | miasto zabójstwa
| *state*             | stan
| *cause*             | przyczyna śmierci
| *armed*             | jak/czy zmarły był uzbrojony

# Analizy
Przeprowadzone analizy obejmowały następujące zagadnienia:<br>
- analize przestrzenną - stanów w USA,<br>
- analiza sposobu zabójstwa,<br>
- analize zabitych - wiek, płeć,<br>

## Analiza Przestrzenna
Zacznijmy od analizy przestrzennej z podziałem na stany.<br>
Celem tej analizy jest sprawdzenie, czy można zaobserwować jakieś wzorce związane ze stanem. <br><br>
Liczba osób zabitych w danym stanie (10 stanów z największą liczbą)
```{r}
police.people <- police %>%
    group_by(state) %>% 
    count(gender) %>%
    pivot_wider(names_from = gender, values_from = n, values_fill = 0) %>% 
    mutate(suma = Male + Female) %>% 
    arrange(desc(suma)) %>% 
    head(n=10)
  
  knitr::kable(police.people, col.names=c("stan", "Mężczyźni","Kobiety","Suma")) 
  
```
CA - Kalifornia, TX - Teksas, FL - Floryda, AZ - Arizona, Ok - Oklahoma, GA - Georgia, NY - Nowy Jork, CO - Kolorado, IL - Illinois, LA - Luizjana <br><br>
Stanem z największą liczbą ofiar jest Kalifornia, drugim Teksas a trzecim Floryda. Może to być spowodowane faktem iż stany te posiadają największą populacje dokładnie w takiej samej kolejności [źródło](https://en.wikipedia.org/wiki/List_of_U.S._states_and_territories_by_population)
```{r}
police %>%
    ggplot(aes(x=state))+
    geom_bar(aes(fill=gender))+
    coord_flip()+
    theme_bw()+
    theme(legend.position="none")+theme(
    panel.background = element_rect(fill = 'gray19', colour = 'gray19'),
    plot.background = element_rect(fill = 'gray19', colour = 'gray19'),
    legend.background = element_rect(fill = 'gray19', colour = 'gray19'),
    axis.text = element_text(colour = "white"),
    legend.text = element_text(colour = "white"),
    legend.title = element_text(colour = "white"),
    axis.title.x = element_text(colour = "white"),
    axis.title.y = element_text(colour = "white"),
    plot.title = element_text(colour = "white"),
    panel.grid.major.y = element_blank())+
  ylab("Liczba zabitych")+
  xlab("Stan")+
  ggtitle("Liczba zabitych osób w odpowiednich stanach")
```
Wykres kolumnowy przedstawiający rozkład ofiar dla każdego stanu  idealnie pokazuje, że większość ofiar stanowili mężczyzni. <br>
```{r}
police.city <-   police %>% 
    count(city,state) %>% 
    arrange(desc(n)) %>% 
    head(n=10)

knitr::kable(police.city, col.names=c("Miasto", "Stan","Liczba zdarzeń"))
```
Miastem z największą liczbą zabójst (9) było Los Angeles w stanie Kalifornia, drugim (6) - Houston  w stanie Teksas oraz Phoenix w stanie Arizona<br><br>

## Sposób zabójstwa
W zbiorze danych możemy znaleźć inforamcje o tym w jaki sposób osoba została zabita.<br>

```{r}
police %>% 
    count(cause) %>% 
    ggplot(aes(x=cause, y=n))+
    geom_col(aes(fill=cause)) +
    xlab("Przyczyna śmierci") + ylab("Liczba")+
  scale_fill_manual(values =c("green","red3", "bisque", "yellow", "blue"))+
  theme(
    legend.key = element_rect(fill = "gray19"),
    panel.background = element_rect(fill = 'gray19', colour = 'gray19'),
    plot.background = element_rect(fill = 'gray19', colour = 'gray19'),
    legend.background = element_rect(fill = 'gray19', colour = 'gray19'),
    axis.text = element_text(colour = "white"),
    legend.text = element_text(colour = "white"),
    legend.title = element_text(colour = "white"),
    axis.title.x = element_text(colour = "white"),
    plot.title = element_text(colour = "white"),
    axis.title.y = element_text(colour = "white"))+
    labs(fill = "Przyczyna śmierci")+
    ggtitle("Przyczyny śmierci zmarłych")
```
```{r}
police.cause <- police %>% 
    count(cause) %>% 
    mutate(Percentage = (n/sum(n))*100)
  
  knitr::kable(police.cause, col.names=c("Przyczyna śmierci", "Liczba","Procent"))
```
Możemy zaobserwować tutaj że przytłaczającą większość śmierci była spowodowana postrzałem
broni palnej, Śmierć z powodu porażenia paralizatorem poniosło praktycznie tyle samo osób co
przez pozostałe 3 sposoby.<br>
```{r}
police2 <- police %>% 
  filter( cause != "Gunshot") %>% 
  filter(longitude > -140)
us <- map_data("state")
  ggplot() +
    geom_map(data = us, map = us, aes(map_id = region) ,fill = "grey", color = "white") +
    geom_point(data = police2, aes(x = longitude, y = latitude, color = cause,), size = 2)+
    scale_color_manual(values =c("green", "bisque", "yellow", "blue"))+
    theme_bw()+
    theme(
      legend.key = element_rect(fill = "gray19"),
      panel.background = element_rect(fill = 'gray19', colour = 'gray19'),
      plot.background = element_rect(fill = 'gray19', colour = 'gray19'),
      legend.background = element_rect(fill = 'gray19', colour = 'gray19'),
      axis.text = element_text(colour = "white"),
      legend.text = element_text(colour = "white"),
      legend.title = element_text(colour = "white"),
      axis.title.x = element_text(colour = "white"),
      axis.title.y = element_text(colour = "white"),
      plot.title = element_text(colour = "white"),
      panel.grid.major.y = element_blank())+
      ylab("")+
      xlab("")+
      ggtitle("Przyczyny śmierci na mapie (z pominięciem Gunshot)")+
      guides(color=guide_legend(title="Przyczyna śmierci"))
```
Możemy tutaj zaobserwować że tylko na Florydzie zdarzają nieokreślone sposoby śmierci.<br><br>
```{r}
police %>% 
    count(armed) %>% 
    arrange(desc(n)) %>% 
    ggplot(aes(x=armed, y=n))+
    geom_col(aes(fill=armed))+
    xlab("Uzbrojenie") + ylab(" ")+
  scale_fill_manual(values =c("yellow1", "slateblue3", "red1", "tan1","springgreen3","navajowhite","turquoise2","palevioletred3"))+
    theme(
      legend.key = element_rect(fill = "gray19"),
      panel.background = element_rect(fill = 'gray19', colour = 'gray19'),
      plot.background = element_rect(fill = 'gray19', colour = 'gray19'),
      legend.background = element_rect(fill = 'gray19', colour = 'gray19'),
      axis.text = element_text(colour = "white"),
      legend.text = element_text(colour = "white"),
      legend.title = element_text(colour = "white"),
      axis.title.x = element_text(colour = "white"),
      plot.title = element_text(colour = "white"),
      axis.title.y = element_text(colour = "white"))+
      labs(fill = "Jakie uzbrojenie")+
      ggtitle("Uzbrojenie ofiar")
```
<br>
Możemy zobaczyć tutaj że najwięcej zmarłych było uzbrojonych w broń palną, drugą najliczniejszą grupe stanowiły osoby nieuzbrojone, a trzecią osoby uzbrojone w nóż.
```{r}
police.armed.race <- police %>% 
    count(armed,raceethnicity) %>% 
    arrange(desc(n)) %>% 
    head(n=10)
    
  knitr::kable(police.armed.race, col.names=c("Uzbrojenie", "Pochodzenie","Liczba przypadków"))
```
Widać tutaj że najczęściej umierali ludzie pochodzenia białego, uzbrojeni w broń palną (120), zaraz po nich znajdują się ludzie pochodzenia czarnego, uzbrojeni w broń palną(66), trzecie miejsce zajmują ludzie pochodzenia białego nieuzbrojeni.
<br>


## Analiza Pochodzenia
W tym miejscu analizę eksploracyjną skoncentrowano na pochodzeniu ofiar ataków. Sprawdzono wiek oraz płeć sprawców.
```{r}
police %>% 
  count(raceethnicity) %>% 
  ggplot(aes(x=raceethnicity, y=n))+
  geom_col(aes(fill=raceethnicity))+
  scale_fill_manual(values =c("gold2", "saddlebrown", "red", "blue","green","navajowhite"))+
  theme(
    legend.key = element_rect(fill = "gray19"),
    panel.background = element_rect(fill = 'gray19', colour = 'gray19'),
    plot.background = element_rect(fill = 'gray19', colour = 'gray19'),
    legend.background = element_rect(fill = 'gray19', colour = 'gray19'),
    axis.text = element_text(colour = "white"),
    legend.text = element_text(colour = "white"),
    legend.title = element_text(colour = "white"),
    axis.title.x = element_text(colour = "white"),
    plot.title = element_text(colour = "white"),
    axis.title.y = element_text(colour = "white"))+
  ylab("")+
  xlab("Pochodzenie")+
  ggtitle("Liczba ofiar w podziale na rasę")+
  labs(fill = "Pochodzenie")
```
<br>Z wykresu możemy odczytać, że najwięcej ofiar to osoby rasy białej, dużo niżej znajdują się osoby rasy czarnej<br><br>
```{r}
police.kill <- police %>% 
    count(raceethnicity) %>% 
    mutate(Percentage = (n/sum(n))*100)

knitr::kable(police.kill, col.names=c("Pochodzenie", "Liczba","Procent"))
```
Najwięcej osób które zginęły było pochodzenia białego, drugą najlczniejszą grupe stanowiły pochodzenia czarnego, a trzecią grupe stanowiły osoby pochodzenia latynoskiego<br><br>

Mapa pokazująca w jakich miejscach zostały zabite osoby danego pochodzenia (dla większej czytelności pominięto incydenty z Hawajów i Alaski) <br> 
```{r}
  police1 <- police %>% 
    filter(longitude > -140)
  
  us <- map_data("state")
  ggplot() +
    geom_map(data = us, map = us, aes(map_id = region) ,fill = "grey", color = "white") +
    geom_point(data = police1, aes(x = longitude, y = latitude, color = raceethnicity,), size = 2)+
    scale_color_manual(values =c("gold2", "black", "red", "blue","green","bisque"))+
    theme_bw()+
    theme(
      legend.key = element_rect(fill = "gray19"),
      panel.background = element_rect(fill = 'gray19', colour = 'gray19'),
      plot.background = element_rect(fill = 'gray19', colour = 'gray19'),
      legend.background = element_rect(fill = 'gray19', colour = 'gray19'),
      axis.text = element_text(colour = "white"),
      legend.text = element_text(colour = "white"),
      legend.title = element_text(colour = "white"),
      axis.title.x = element_text(colour = "white"),
      axis.title.y = element_text(colour = "white"),
      plot.title = element_text(colour = "white"),
      panel.grid.major.y = element_blank())+
    ylab("")+
    xlab("")+
    ggtitle("Zabici z podziałem na pochodzenie")+
    guides(color=guide_legend(title="Pochodzenie"))
```
<br>Na mapie możemy zaobserwować że większość osób pochodzenia Latynoskiego zginęło
w południowo - zachodniej części kraju. Wpływ na to mogła mieć chęć emigracji z graniczącego ze
Stanami Meksyku. Zgony osób pochodzenia białego rozłożone są jednorodnie po całym kraju.
Możemy jednak zauważyć iż bardziej na wschód tym bardziej można zaobserwować zgony osób 
pochodzenia czarnoskórego.<br><br>


# Wnioski

1.	Analiza przestrzenna wykazuje, że najwięcej zabójstw zostało dokonanych w trzech najbardziej zaludnionych stanach w kolejności odpowiedniej do liczby ludności zamieszkującej dany stan.
2.	Aż 88% zostaje zastrzelonych.
3.	W analizie przestrzennej możemy zauważyć dziwną zależność, że tylko na Florydzie występują nieokreślone sposoby śmierci. Osoby białe są zabijane w całej Ameryce, za to latynosi głównie w południowo-zachodniej części kraju a osoby czarnoskóre na wschodzie.
4.	Procentowo najwięcej zabija się osób rasy białej.

# Co dalej

Dalsze analizy mogłyby uwzględnić:<br>
1.	Sprawdzenie jaki procentowy udział mają ofiary danej rasy w stosunku do wszystkich osób tej rasy mieszkających w USA.<br>
2.	Analizę zamożności ofiar.<br>
3.	Analiza wieku ofiar.<br>


### Źródła danych i wykorzystane pomoce:
-https://github.com/fivethirtyeight/data/tree/master/police-killings <br>
-https://www.theguardian.com/us-news/ng-interactive/2015/jun/01/about-the-counted <br>
- https://en.wikipedia.org/wiki/List_of_U.S._states_and_territories_by_population <br>




